臺灣高等法院民事判決
108年度家上字第208號
上  訴  人  吳詩萍  
訴訟代理人  林柏男律師
被  上訴人  吳旌緯  
訴訟代理人  陳明清律師

上列當事人間請求分割遺產等事件，上訴人對於中華民國108年5
月15日臺灣新北地方法院107年度家繼訴字第111號第一審判決提
起上訴，本院於109年8月5日言詞辯論終結，判決如下：
    主      文
原判決關於遺產分割方法部分，暨該部分訴訟費用之裁判均廢棄
。
上開廢棄部分，被繼承人劉淑貞所遺如附表一所示遺產，應分割
如附表一「本院分割方法」欄所示。
第一審廢棄改判部分、第二審訴訟費用由兩造各負擔二分之一。
    事實及理由
一、被上訴人主張：兩造為兄妹關係，被繼承人劉淑貞於民國10
    7年1月1日死亡，兩造同為劉淑貞之繼承人，應繼分各為二
    分之一。劉淑貞遺有如附表一所示財產，因兩造就遺產範圍
    及分割方法無法達成合意，且無不能分割之約定，爰依民法
    第1164條之規定，求為平均分割被繼承人劉淑貞所遺如附表
    一所示遺產之判決(未繫屬本院部分，不予贅述)。
二、上訴人則以：伊父吳清照先於94年5月14日死亡，兩造與劉
    淑貞同為吳清照之繼承人，應繼分各為三分之一。伊父親死
    亡時，伊尚未成年，劉淑貞應允待伊成年後，歸還如附表二
    所示之特有財產(下稱系爭特有財產)予伊，惟迄今仍未返還
    ，伊自得依民法第179條、第184條第2項、第541條、第542
    條、第767條等規定請求劉淑貞返還，並於分割附表一之遺
    產時，應先扣還系爭特有財產，再由兩造平均分割等語，資
    為抗辯。
三、原審判決劉淑貞所遺如原審判決附表所示遺產，按原審判決
    附表所示分割方法分割，駁回被上訴人其餘之訴。上訴人就
    遺產分割方法不服，提起上訴，上訴聲明：(一)原判決關於
    遺產分割方法部分廢棄。(二)被繼承人劉淑貞所遺如附表一
    所示之遺產，依附表一上訴人主張分割方法欄予以分割。被
    上訴人則答辯聲明：上訴駁回。
四、被上訴人主張兩造為兄妹關係，劉淑貞於107年1月1日死亡
    ，兩造同為劉淑貞之繼承人，應繼分各為二分之一。劉淑貞
    遺有如附表一之財產等情，為兩造所不爭執(見本院卷第368
    頁、第382頁)，堪可認定。
五、兩造爭執之事項及本院得心證之理由：
　　上訴人主張劉淑貞對伊負有返還系爭特有財產之義務，應先
    自劉淑貞之遺產扣還予伊，為被上訴人所否認。則上訴人主
    張分割遺產應先扣還系爭特有財產予上訴人，是否有理由，
    茲敘述如下：
(一)按未成年子女，因繼承、贈與或其他無償取得之財產，為其
    特有財產。又未成年子女之特有財產，由父母共同管理。父
    母對於未成年子女之特有財產，有使用、收益之權。但非為
    子女之利益，不得處分之。民法第1087條、第1088條分別定
    有明文。所謂處分，不問法律上之處分或事實上之處分，均
    包括在內。處分是否對子女有利，應斟酌當時之一切情形定
    之。倘父母陷於窮困，為妥善保護及教養子女而處分其子女
    之特有財產，則不得為非為子女之利益。次按當事人主張有
    利於己之事實者，就其事實有舉證之責任。民事訴訟法第27
    7條亦定有明文。　　　　
(二)經查，上訴人主張伊父親吳清照死亡時，除遺有存款新臺幣
    (下同)26萬2,272元外，勞工保險局另核付死亡給付67萬2,0
    00元，業據其提出吳清照之帳戶交易明細表、勞動部勞工保
    險局保職命字第10810017990號函為憑(見原審卷第267頁、
    第327頁)，堪可認定。又上訴人係於76年9月4日出生，吳清
    照則係於94年5月14日過世(見原審卷第87頁、第267頁)，可
    認上訴人於吳清照死亡時為未成年人。上訴人雖主張其於吳
    清照死亡時，可繼承吳清照前揭遺產，應繼分為1/3，依民
    法第1087條規定，而為其特有財產，固為被上訴人所不爭執
    (見本院卷第439頁)，惟抗辯稱劉淑貞所領取保險金遺產為
    養育上訴人所用等語。
(三)吳清照所遺存款及勞工保險局核付之死亡給付，固經劉淑貞
    一人領出，有合作金庫商業銀行樹林分行合金樹林字第1090
    001057號函、中華郵政股份有限公司客戶歷史交易清單在卷
    可憑(見本院卷第275-279頁、第303頁)，惟上訴人於原審稱
    ：伊父親過世時，伊當時係就讀五專一年級，伊母親(即劉
    淑貞)幫伊繳學費、扶養伊等語(見原審卷第316頁)，則系爭
    特有財產劉淑貞本有使用、收益權利，且為上訴人利益亦有
    處分之權，上訴人既於吳清照死亡時，仍就讀五專一年級，
    並嗣由劉淑貞獨立負扶養上訴人之義務，則劉淑貞於吳清照
    死亡後為妥善保護及教養上訴人，而仍維持吳清照死亡前上
    訴人受扶養程度，而將上訴人原應分得之系爭特有財產用於
    上訴人生活、學費，難謂係不利於上訴人處分，且亦無因此
    而解免劉淑貞本應負之扶養義務。上訴人雖謂劉淑貞曾允諾
    系爭特有財產將於上訴人成年後返還云云，然上訴人就此未
    能舉證以明，已非無疑，況上訴人於96年9月4日即已成年，
    迄劉淑貞於107年1月1日死亡止，期間長達10年餘，均未見
    上訴人提出曾向劉淑貞行使權利之證明，何況上訴人亦未能
    證明系爭特有財產迄至劉淑貞死亡時，仍由劉淑貞保管，而
    成立委任關係，亦未證明劉淑貞以不利益於上訴人之方式處
    分系爭特有財產，更遑論劉淑貞因此取得不當得利之利益，
    故上訴人依民法第179條、第184條第2項、第767條、第541
    條、第542條等規定請求劉淑貞返還系爭特有財產，並主張
    於分割遺產時應先予扣還予上訴人云云，自無可取，不應准
    許。
六、綜上所述，被上訴人依民法第1164條規定，請求分割劉淑貞
    如附表一所示之遺產，為有理由，應予准許。兩造就附表一
    編號4中國信託存款、編號9被上訴人保管於其個人台灣中小
    企銀帳戶內之金額，於本院合意如附表一所示，原審就此部
    分認定既與本院不同，其所為分割方法，自有未合。上訴意
    旨指摘原判決關此部分不當，求予廢棄改判，為有理由，爰
    由本院廢棄改判如主文第2項所示。又分割遺產之訴，既已
    由法院准予分割，並為全體公同共有人定分割方法，依民事
    訴訟法第80條之1規定，由全體共有人依應繼分比例即各二
    分之一分擔訴訟費用，始為公平，爰諭知如主文第3項所示
    。
七、本件事證已臻明確，兩造其餘之攻擊或防禦方法及所用之證
    據，經本院斟酌後，認為均不足以影響本判決之結果，爰不
    逐一論列，附此敘明。
八、據上論結，本件上訴為有理由，判決如主文。　
中　　華　　民　　國　　109 　年　　8 　　月　　19　　日
                    家事法庭
                        審判長法  官  蘇芹英 
                              法  官  陳君鳳
                              法  官  楊雅清
正本係照原本作成。
如不服本判決，應於收受送達後20日內向本院提出上訴書狀，其
未表明上訴理由者，應於提出上訴後20日內向本院補提理由書狀
（均須按他造當事人之人數附繕本）上訴時應提出委任律師或具
有律師資格之人之委任狀；委任有律師資格者，另應附具律師資
格證書及釋明委任人與受任人有民事訴訟法第466 條之1第1項但
書或第2項（詳附註）所定關係之釋明文書影本。如委任律師提
起上訴者，應一併繳納上訴審裁判費。
中　　華　　民　　國　　109 　年　　8 　　月　　20　　日
　　　　　　　　　　　　    　書記官  陳惠娟
附註：
民事訴訟法第466條之1（第1項、第2項）：
對於第二審判決上訴，上訴人應委任律師為訴訟代理人。但上訴
人或其法定代理人具有律師資格者，不在此限。
上訴人之配偶、三親等內之血親、二親等內之姻親，或上訴人為
法人、中央或地方機關時，其所屬專任人員具有律師資格並經法
院認為適當者，亦得為第三審訴訟代理人。

附表一
 遺產項目 權利範圍/金額 上訴人主張分割方法 本院分割方法 1 新北市○○區○○街00巷0弄0號房屋 權利範圍全部 兩造均分 左列房地、機車均予以變價。變價所得價金與左列存款合併計算後，再由兩造平均分配，若無法整除餘額由上訴人取得。 2 新北市○○區○○段00地號土地 權利範圍五分之一   3 台灣中小企銀樹林分行帳戶存款 200萬5,684元及其孳息 優先給付上訴人系爭特有財產，餘額由兩造均分  4 中國信託帳戶存款 35萬2,889元及其孳息 兩造均分  5 台灣銀行樹林分行帳戶存款 165萬3,288元及其孳息 兩造均分  6 日盛銀行樹林分行帳戶存款 100萬2,877元及其孳息 兩造均分  7 郵局帳戶存款 7元及其孳息 兩造均分  8 被上訴人保管之租金 2萬2,130元 兩造均分  9 被上訴人所保管在其台灣中小企銀帳戶之存款 28萬1,554元  兩造均分  10 機車(車號000-000)  1輛 兩造均分  
附表二(系爭特有財產)
 特有財產項目 金額 1 吳清照所遺存款  8萬7,424元本息 2 吳清照死亡之勞保給付 22萬4,000元本息